ACORDAO-COMPLETO-2472834

ACÓRDÃO 7615/2021 ATA 14/2021 - PRIMEIRA CÂMARA

VISTA, relatada e discutida esta tomada de contas especial instaurada pelo Fundo Nacional de Saúde - FNS, inicialmente em desfavor de Lucélia Borges de Abreu Ferreira, em razão de possíveis irregularidades na gestão de recursos repassados por meio do Sistema Único de Saúde/SUS.
ACORDAM os Ministros do Tribunal de Contas da União, reunidos em sessão da 1ª Câmara, ante as razões expostas pelo relator e com fundamento no art. 1º, inciso I, da Lei 8.443/1992 c/c o art. 212 do Regimento Interno do TCU, em:
9.1. arquivar esta tomada de contas especial, sem julgamento do mérito, por ausência de pressupostos para desenvolvimento válido e regular do processo;
9.2. dar ciência desta deliberação ao Fundo Nacional de Saúde e aos responsáveis, com a informação de que o inteiro teor desta deliberação, bem como do relatório e do voto que a fundamentam, está disponível para consulta no endereço www.tcu.gov.br/acordaos.

Tomada de Contas Especial instaurada pelo Fundo Nacional de Saúde  FNS em razão de possíveis irregularidades na gestão de recursos repassados por meio do Sistema Único de Saúde/SUS ao Município de Iporá - GO.

Primeira Câmara

Fundo Nacional de Saúde - MS (00.530.493/0001-71).

3. Responsáveis: Lucélia Borges de Abreu Ferreira (XXX.797.151-XX) e Município de Iporá - GO (01.157.536/0001-88).

13.1. Ministros presentes: Walton Alencar Rodrigues (Presidente), Benjamin Zymler, Vital do Rêgo e Jorge Oliveira (Relator).
13.2. Ministros-Substitutos presentes: Augusto Sherman Cavalcanti e Weder de Oliveira.

JORGE OLIVEIRA

Inicialmente, transcrevo como parte deste relatório a instrução elaborada pela Secretaria de Controle Externo de Tomada de Contas Especial (peça 25) , acolhida pelos dirigentes da unidade:
"INTRODUÇÃO
Cuidam os autos de tomada de contas especial instaurada pelo Fundo Nacional de Saúde (FNS/MS) , originalmente em desfavor da Sra. Lucélia Borges de Abreu Ferreira (CPF XXX.797.151-XX) , Secretária de Saúde do Município de Iporá/GO, no período de 2/9/2005 a 31/12/2008, em razão da impugnação de despesas aplicadas irregularmente dos recursos repassados por meio do Sistema Único de Saúde/SUS, consoante informações de irregularidades constatadas por meio de realização de auditoria do Denasus, cujo objetivo era avaliar o complexo regulador de Iporá/GO (peça 2, p. 5) .
 HISTÓRICO
2.	Consoante informações contidas no relatório de auditoria 14.650, a fiscalização ocorreu em razão de o município ter sido qualificado pela Portaria GM/MS n° 1.571/2007, a receber o recurso financeiro para a implantação do Complexo Regulador da Região Oeste I do Estado de Goiás, compreendendo os municípios de Iporá, Amorinópolis, Aragarças, Arenópolis, Baliza, Bom Jardim, Diorama, Fazenda Nova, lsraelândia, lvolândia, Jaupaci, Moiporá, Montes Claros de Goiás, Novo Brasil, Palestina de Goiás e Piranhas (peça 2, p. 5) .
3.	Os recursos públicos federais fiscalizados foram os do Sistema Único de Saúde, transferidos ao município de Iporá/GO, mediante a modalidade fundo a fundo, envolvendo programas do governo federal na área de assistência à saúde no município.
4.	Das informações acerca de irregularidades relatadas no relatório de auditoria do Denasus, e que ensejou a necessidade de devolução dos recursos indevidamente geridos, foi apresentada a seguinte constatação (peça 2, p. 6) :
Constatação 332498: A Secretaria de Saúde de Iporá não utilizou os recursos federais destinados ao Bloco de Financiamento de Gestão do SUS para implantação e/ou implementação do Complexo Regulador.
Evidência: A Secretaria Municipal de Saúde deixou de utilizar os recursos federais destinados ao Bloco de Financiamento de Gestão do SUS para Implantação e/ou Implementação do Complexo Regulador, no valor de R$ 76.022,23 (setenta e seis mil, vinte e dois reais e vinte e três centavos) , deixando-os aplicados no mercado financeiro deste o seu recebimento 3/10/2007, contrariando os artigos 1° e 2° da Portaria MS/GM n° 2.692, de 16 de novembro de 2011 (peça 2, p. 6) . 
Fundamentação Legal para a impugnação das despesas: Artigo 70 da Constituição da República Federativa do Brasil, artigos 62 e 63 da Lei 4.320/1964, art. 148 do Decreto 93.872/1986, e art. 1° e 2° da Portaria MS/GM n° 2.692, de 16 de novembro de 2011.
Responsável: Lucélia Borges de Abreu Ferreira (CPF XXX.797.151-XX) .	
5.	O item IX (Proposição de Devolução) do relatório de auditoria do Denasus apresentou o detalhamento do valor impugnado, no valor de R$ 76.022,23, na data de 3/10/2007, repassados por meio das ordens bancárias 933202 e 933207, nos valores de R$ 34.735,93 e R$ 41.286,30, à conta 19.651, da agência 0632-7, do Banco do Brasil (peça 2, p. 12) , ante a irregularidade relacionada à ausência de comprovação na aplicação no Complexo Regulador de Iporá/GO (constatação 332498) .
5.1.	O Departamento Nacional de Auditoria do SUS efetuou notificações à Sra. Lucélia Borges de Abreu Ferreira, datadas de 27/8/2014, 15/10/2014 e 20/7/2016, consoante informações assentes no item V do Relatório do Tomador de Contas Especial (Documentos Expedidos Visando à Regularização do Dano, peça 1, p. 21-22) , a fim de que a mesma apresentasse as justificativas/documentos relacionados à impugnação da despesa que deu origem à presente TCE. 
6.	O Relatório do Tomador de Contas Especial 000262/2016, datado de 15/12/2016 (peça 1, p. 20-25) , circunstanciou as ocorrências relacionadas à instauração da tomada de contas especial, concluindo pela responsabilidade da Sra. Lucélia Borges de Abreu Ferreira pelas irregularidades na aplicação de recursos repassados pelo Sistema Único de Saúde ao Fundo Municipal de Saúde, cujo valor original somou a quantia de R$ 76.022,23.
7.		 	Por fim, o Relatório de Auditoria 742/2017 relatou os fatos que ensejaram a instauração da presente tomada de contas especial, tendo concluído ao final que houve um dano total ao erário, atualizado até a data de 15/12/2016, no valor de R$ 207.284,58, que seriam de responsabilidade da Sra. Lucélia Borges de Abreu Ferreira (peça 1, p. 35-37) .
8.	Concluída a tomada de contas especial no âmbito do Fundo Nacional de Saúde, a Secretaria Federal de Controle Interno, com fundamento no seu Relatório de Auditoria 742/2017, certificou a irregularidade das contas (peça 1, p. 38) , tendo o dirigente do Controle Interno emitido o parecer 742/2017 (peça 1, p. 40-41) e a autoridade ministerial competente tomado conhecimento dos fatos, na forma regulamentar, determinando o encaminhamento das presentes contas a este Tribunal (peça 1, p. 44) .
9.	À peça 3 dos autos, consta a instrução inicial que efetuou a análise da documentação constante do processo, tendo o auditor instrutor proposto a realização das citações em relação à responsável. A proposta foi corroborada, respectivamente, pelo Diretor e Secretário da Secex/TCE (peças 4 e 5) , tendo sido expedido o ofício de citação (peça 7) . À peça 9 dos autos, consta a instrução que analisou a citação realizada, tendo o Auditor instrutor efetuado proposta de mérito pela irregularidade das contas, esta corroborada pelo Diretor, Secretário da Secex-TCE e membro do Parquet junto ao TCU (peças 10, 11 e 12) .
10.	Por meio do Despacho assente à peça 13, a Ministra Relatora discordou dos Pareceres da Unidade Técnica, tendo determinado a realização de diligência junto ao Banco onde ocorreram as movimentações dos recursos tratados nos autos (peças 14 e 15) , sendo obtido os extratos bancários perquiridos (peça 16) . 
10.1.	À peça 18, consta a instrução que realizou a análise dos elementos obtidos por meio da diligência realizada, tendo sido proposta a realização de citação do município de Iporá-GO. A proposta foi corroborada pelo Diretor e Secretário da Secex-TCE (peças 19 e 20) , tendo sido realizada a citação do município por meio do Ofício 17.766/2020-TCU/Seproc (peça 22) , que todavia não apresentou os seus elementos de defesa, podendo, nos termos do art. 12, §3º, da Lei 8.443/1992, ser considerado revel. 
ANÁLISE DOS PRESSUPOSTOS DE PROCEDIBILIDADE DA IN/TCU 71/2012
Verificação de Eventual Prejuízo ao Contraditório e Ampla Defesa
Verifica-se que não houve o transcurso de mais de dez anos desde o fato gerador sem que tenha havido a notificação da responsável pela autoridade administrativa federal competente (art. 6º, inciso II, c/c art. 19 da IN/TCU 71/2012, modificada pela IN/TCU 76/2016) , uma vez que, a despeito de os recursos terem sido transferidos em 2007, conforme informação no item 5 da presente instrução, foram efetuadas notificações do instaurador da TCE à responsável nas datas de 27/8/2014, 15/10/2014 e 20/7/2016 (Documentos Expedidos Visando à Regularização do Dano, peça 1, p. 21-22) , a fim de que a mesma providenciasse o saneamento da irregularidade detectada, mas sem que tenha havido o saneamento das irregularidades.
Valor de Constituição da TCE
12.	Verifica-se que o valor atualizado do débito apurado (sem juros) em 1º/1/2017 é superior a R$ 100.000,00, na forma estabelecida conforme os arts. 6º, inciso I, e 19 da IN/TCU 71/2012, modificada pela IN/TCU 76/2016, considerando que o débito atualizado até a data de 15/12/2016 somava R$ 207.284,58.		
VERIFICAÇÃO DA EXISTÊNCIA DE OUTROS DÉBITOS
13.	Em atenção ao comando contido no item 9.4 do Acórdão 1772/2017-TCU-Plenário, de relatoria do Exmo. Ministro-Substituto Augusto Sherman Cavalcanti, e em atendimento ao disposto no art. 6º, § 1º, da Instrução Normativa TCU 71/2012, informa-se os demais processos em tramitação no Tribunal, nos quais foi constatada a existência de outros débitos imputáveis ao responsável arrolado nestes autos:
	Responsável
	Processos

	Município de Iporá/GO (CNPJ 01.157.536/0001-88) .
	Não existem outros processos de débito no TCU.

EXAME TÉCNICO	
Esgotamento da via administrativa do Ministério da Saúde para ressarcimento do dano
14.	Preliminarmente, oportuno consignar que, nos termos dos arts. 3º e 4º da Instrução Normativa TCU 71/2012, art. 23, § 1º, do Decreto 7.827/2012, que regulamenta a Lei Complementar 141/2012, e item 9.3.5.2 do Acórdão 1072/2017-TCU-Plenário (Relator Min. Bruno Dantas) , foram esgotadas, na via administrativa interna do Fundo Nacional de Saúde (FNS/MS) , as medidas para ressarcimento do dano, consoante informações assentes no item VII (Registro Final Sobre a Notificação) , contida no Relatório de Auditoria do Denasus 14.650 (peça 2, p. 5) .
Caracterização das irregularidades geradoras do dano ao erário:
	Irregularidade: Não utilização dos recursos federais destinados ao Bloco de Financiamento da gestão dos SUS, para implementação do Complexo Regulador do Município de Iporá/GO, repassados ao município no ano de 2007 e que se encontravam na conta específica 19.651, da agência 0632-7, do Banco do Brasil (Constatação 332498 do Relatório de Auditoria do Denasus n. 14.650) , sendo que os recursos atualmente não se encontram nessa conta, conforme informação contida no Ofício do Banco do Brasil (peça 16) .
	Responsável:  Município de Iporá/GO (CNPJ 01.157.536/0001-88) . 
Débito: R$ 76.022,23
Cofre Credor: Fundo Nacional de Saúde
	Dispositivos violados: Artigo 70 da Constituição da República Federativa do Brasil, artigos 62 e 63 do Decreto-Lei 4.320/1964, art. 148 do Decreto 93.872/1986, e art. 1° e 2° da Portaria MS/GM n° 2.692, de 16 de novembro de 2011.
	Conduta: Deixar de comprovar a boa e regular aplicação dos valores recebidos pelo município dos recursos do SUS, por meio do Fundo Nacional de Saúde, em face da não comprovação documental e atendimento das normas que justificassem os pagamentos realizados. 
	Nexo de Causalidade: A utilização irregular dos recursos sem a comprovação por meio de documentação pertinente e o cumprimento dos requisitos legais propiciou a não consecução dos objetivos pactuados no Sistema Único de Saúde, causando prejuízos ao erário. 
Evidência: Relatório de Auditoria do Denasus 14.650 (Constatação 332498) e Ofício Banco do Brasil (peça 16) .
Da citação e da revelia do município de Iporá/GO:
15.		Regularmente citado por meio do Ofício 17.766/2020-TCU/Seproc, de 5/5/2020 (peça 22) , consoante comprovação do aviso de recebimento (peça 23) , o responsável não apresentou as alegações de defesa requeridas, incorrendo em revelia.
15.1. 	Nos processos do TCU, a revelia não conduz à presunção de que seriam verdadeiras todas as imputações levantadas contra os responsáveis, diferentemente do que ocorre no processo civil, em que a revelia do réu opera a presunção da verdade dos fatos narrados pelo autor. Dessa forma, a avaliação da responsabilidade do agente não pode prescindir da prova existente no processo ou para ele carreada.
15.2. 	Ao não apresentarem suas alegações de defesa, os responsáveis deixam de produzir prova da regular aplicação dos recursos sob suas responsabilidades, em afronta às normas que impõem aos gestores públicos a obrigação legal de, sempre que demandados pelos órgãos de controle, apresentarem os documentos que demonstrem a correta utilização das verbas públicas, a exemplo do contido no art. 93 do Decreto-Lei 200/67: 'Quem quer que utilize dinheiros públicos terá de justificar seu bom e regular emprego na conformidade das leis, regulamentos e normas emanadas das autoridades administrativas competentes'.
15.3.	Considerando o princípio da verdade real que rege esta Corte, ainda que as alegações de defesa não tenham sido apresentadas, a revelia não afasta a obrigatoriedade da análise dos elementos probatórios disponíveis nos autos, conforme reiterados acórdãos do Tribunal (Acórdão 163/2015-TCU-Segunda Câmara, Rel. Min. Subst. André de Carvalho; 2.685/2015 - 2ª Câmara, Rel. Min. Raimundo Carreiro; 2.801/2015 - 1ª Câmara, Rel. Min. Walton Alencar Rodrigues; 4.340/2015 - 1ª Câmara, Rel. Min. Subst. Weder de Oliveira e 5.537/2015 - 1ª Câmara, Rel. Min. Subst. Weder de Oliveira) . Assim, procurou-se buscar, em manifestações do responsável na fase interna desta Tomada de Contas Especial, se havia algum argumento que pudesse ser aproveitado a seu favor.
15.4. 	No entanto, examinando os autos, observa-se que, em obediência aos princípios constitucionais que asseguram o direito ao contraditório e à ampla defesa, o responsável foi devidamente notificado, sendo dada a oportunidade para que viesse ao processo e se manifestasse, entretanto, permanecendo silente, a despeito da notificação a ele encaminhada, não havendo, portanto, nenhum argumento que possa vir a ser analisado e posteriormente utilizado para afastar as irregularidades apontadas.
15.5. 	Em se tratando de processo em que as partes interessadas não se manifestaram acerca das irregularidades imputadas, não há elementos para que se possa efetivamente aferir e reconhecer a ocorrência de boa-fé na conduta dos responsáveis ou de quaisquer outros excludentes de culpabilidade, podendo o Tribunal, desde logo, proferir o julgamento de mérito pela irregularidade das contas, nos termos dos §§ 2º e 6º do art. 202 do Regimento Interno do TCU (Acórdão 133/2015-TCU-Primeira Câmara, Rel. Min. Bruno Dantas; 2.455/2015 - 1ª Câmara, Rel. Min. Bruno Dantas; 3.604/2015 - 1ª Câmara, Rel. Min. Bruno Dantas; 5.070/2015 - 2ª Câmara, Rel. Min. Subst. André de Carvalho e 2.424/2015 - Plenário, Rel. Min. Benjamin Zymler) .
15.6. 	Dessa forma, o Município de Iporá/GO (CNPJ 01.157.536/0001-88) deve ser considerado revel, nos termos do art. 12, §3º, da Lei 8.443/1992, cabendo propor fixar novo e improrrogável prazo de quinze dias, para comprovar, perante este Tribunal, o recolhimento aos cofres do Fundo Nacional de Saúde da importância componente do débito que trata os autos. 
CONCLUSÃO
16. 	O exame das ocorrências acima permitiu, na forma dos arts. 10, § 1º, e 12, inciso I e II, da Lei 8.443/1992 c/c o art. 202, inciso I e II, do RI/TCU, definir a responsabilidade do município de Iporá/GO, em razão da omissão do dever de prestar contas acerca da boa e regular aplicação dos recursos, tendo sido citado para apresentar as alegações de defesa ou recolher ao Fundo Nacional de Saúde os valores questionados. 
17.	Devidamente citado, o município de Iporá/GO não apresentou as suas alegações de defesa, podendo ser considerado revel, nos termos do art. 12, §º 3, da Lei 8.443/1992, fixando-se novo e improrrogável prazo de quinze dias, para recolhimento dos débitos atribuídos. 
PROPOSTA DE ENCAMINHAMENTO
18.	Diante do exposto, submetem-se os autos à consideração superior, propondo-se a adoção das seguintes medidas:
	a) considerar revel, nos termos do art. 12, §3º, da Lei 8.443/1992, o Município de Iporá/GO (CNPJ 01.157.536/0001-88) ;
	b) fixar novo e improrrogável prazo de quinze dias, com fundamento no art. 1º, inciso I, e 12, § 1º, da Lei 8.443/92 e no art. 143, inc. I, 'c', do RI/TCU, de para que o Município de Iporá/GO (CNPJ 01.157.536/0001-88) comprove, perante este Tribunal, o recolhimento aos cofres do Fundo Nacional de Saúde (FNS/MS) da importância a seguir especificada, atualizada monetariamente com fulcro nos arts. 10, § 1º, e 12, incisos I e II, da Lei 8.443/1992 c/c o art. 202, incisos I e II, do RI/TCU, na forma da legislação em vigor, em face das irregularidades especificadas a seguir:
Débito: 
	VALOR ORIGINAL (RS) 
	DATA DA OCORRÊNCIA

	3/10/2007
	76.022,23

c) informar ao responsável legal pelo Município de Iporá-GO de que a liquidação tempestiva do débito atualizado monetariamente saneará o processo e permitirá que as contas sejam julgadas regulares com ressalva, dando-se-lhe quitação, nos termos do § 4º do art. 202 do Regimento Interno do TCU, ao passo que a ausência dessa liquidação tempestiva levará ao julgamento pela irregularidade das contas, com imputação de débito a ser atualizado monetariamente e acrescido de juros moratórios nos termos do art. 19 da Lei 8.443/1992.'
O Ministério Público junto ao TCU, em conclusões divergentes, manifestou-se nos termos do parecer cujo excerto transcrevo a seguir (peça 30) :
"Prescritibilidade da pretensão de ressarcimento fundada em decisão de Tribunal de Contas
11.	Como mencionado, essa matéria foi objeto de repercussão geral admitida pelo Supremo Tribunal Federal no Recurso Extraordinário 636.886 (tema 899) . Por ocasião do julgamento do RE, foi fixado o entendimento de que 'é prescritível a pretensão de ressarcimento ao erário fundada em decisão de Tribunal de Contas'.
12.	Para melhor compreensão do alcance dessa tese, cumpre transcrever trecho do voto condutor daquele julgamento, da lavra do Ministro Relator Alexandre de Moraes:
'Em conclusão, nos termos das fundamentações e decisões Plenárias do SUPREMO TRIBUNAL FEDERAL, somente são imprescritíveis as ações de ressarcimento ao erário fundadas na prática de ato de improbidade administrativa doloso tipificado na Lei de Improbidade Administrativa Lei 8.429/1992 (TEMA 897) . Em relação a todos os demais atos ilícitos, inclusive àqueles atentatórios à probidade da administração não dolosos e aos anteriores à edição da Lei 8.429/1992, aplica-se o TEMA 666, sendo prescritível a ação de reparação de danos à Fazenda Pública.
Entendo que, as razões que levaram a maioria da CORTE a estabelecer excepcional hipótese de imprescritibilidade, no tema 897, não estão presentes em relação as decisões do Tribunal de Contas que resultem imputação de débito ou multa, e, que, nos termos do §3º, do artigo 71 da CF, tem eficácia de título executivo; sendo, portanto, prescritível a pretensão de ressarcimento ao erário fundada nessas decisões; uma vez que, (a) a Corte de Contas, em momento algum, analisa a existência ou não de ato doloso de improbidade administrativa; (b) não há decisão judicial caracterizando a existência de ato ilícito doloso, inexistindo contraditório e ampla defesa plenos, pois não é possível ao imputado defender-se no sentido da ausência de elemento subjetivo.
Ressalte-se, ainda, que, com base nas decisões do Tribunal de Contas, paralelamente à ação de execução, será possível o ajuizamento de ação civil de improbidade administrativa para, garantido o devido processo legal, ampla defesa e contraditório, eventualmente, condenar-se o imputado, inclusive a ressarcimento ao erário, que, nos termos da tese fixada no TEMA 897, será imprescritível.'
13.	Não resta dúvida, portanto, que o STF sedimentou o entendimento de que são prescritíveis as pretensões de ressarcimento fundadas em decisões do TCU, excepcionando apenas aquelas ações que configurem atos de improbidade administrativa dolosos tipificados na Lei n.º 8.429/1992.
14.	Impende salientar que o instituto da repercussão geral apresenta o chamado efeito multiplicador, ou seja, o de possibilitar que o Supremo Tribunal Federal decida uma única vez e que, a partir dessa decisão, os processos idênticos sejam atingidos. No regime da repercussão geral introduzido pela Emenda Constitucional n.º 45/2004, o STF divulga previamente a conclusão sobre a questão constitucional controversa exatamente para possibilitar sua utilização imediata como orientação aos demais órgãos julgadores, sendo certo que esse efeito erga omnes também atinge o TCU na apreciação das matérias de sua competência.
15.	Não se olvide ainda do entendimento consolidado da Suprema Corte no sentido de que a existência de precedente firmado pelo Plenário autoriza o julgamento imediato de causas que versem sobre o mesmo tema, independentemente da publicação ou do trânsito em julgado do 'leading case' (ARE 673.256-AgR, rel. Min. Rosa Weber; ARE 930.647-AgR/PR, rel. Min. Roberto Barroso; RE 611.683-AgR/DF, rel. Min. Dias Toffoli, entre outros) .
16.	Adicionalmente, deve ser considerado que a prescrição e a decadência são matérias de ordem pública que podem ser arguidas em qualquer tempo e grau de jurisdição e, inclusive, ser reconhecidas de ofício pelo julgador, o que nos leva à convicção de que o novo entendimento veiculado pelo RE 636.886 (tema 899) tem aplicação imediata a todos os processos em curso no TCU, independentemente da época da ocorrência dos fatos.
Prescritibilidade das pretensões reparatória e executória
17.	Embora a controvérsia dirimida no RE 636.886 tenha sido circunscrita à prescrição ocorrida no curso da execução, quando o dano ao erário já havia sido objeto de acertamento, materializado em acórdão condenatório proferido pelo TCU, é necessário considerar as razões essenciais da decisão, para identificar seus reflexos também no que diz respeito à prescrição reparatória.
18.	Observa-se que, para resolver a lide, o STF concluiu que a ressalva constante da parte final do art. 37, § 5.º, da Constituição Federal ('ressalvadas as respectivas ações de ressarcimento') não criou uma hipótese de imprescritibilidade apta a alcançar as decisões dos Tribunais de Contas. É o que se depreende do seguinte trecho do Voto do Ministro Alexandre de Moraes:
'A ressalva que permaneceu no § 5º do art. 37 da CF (ressalvadas as respectivas ações de ressarcimento) , mesmo após a retirada da expressão QUE SERÃO IMPRESCRITÍVEIS [expressão excluída por emenda do Plenário quando da apresentação do Projeto de Constituição da Comissão de Sistematização], teve por finalidade evitar, principalmente, uma anomia em relação à possibilidade de ressarcimento ao erário em face de responsabilização pela prática de eventuais atos ilícitos, enquanto ainda não tipificados pela lei exigida no § 4º do art. 37 da CF como atos de improbidade administrativa. 
A ressalva prevista no § 5º do art. 37 da CF não pretendeu estabelecer uma exceção implícita de imprescritibilidade, mas obrigar constitucionalmente a recepção das normas legais definidoras dos instrumentos processuais e dos prazos prescricionais para as ações de ressarcimento do erário, inclusive referentes a condutas ímprobas, mesmo antes da tipificação legal de elementares do denominado ato de improbidade (Decreto 20.910/1932, Lei 3.164/1957, Lei 3.502/1958, Lei 4.717/1965, Lei 7.347/1985, Decreto-Lei 2.300/1986) ; mantendo, dessa maneira, até a edição da futura lei e para todos os atos pretéritos, a ampla possibilidade de ajuizamentos de ações de ressarcimento.' 
19.	Ocorre que, no âmbito do processo perante o TCU, a proteção do art. 37, § 5.º, da CF, era a fonte utilizada na defesa da imprescritibilidade tanto na fase condenatória como no curso da execução dos títulos extrajudiciais consubstanciados nos seus acórdãos.
20.	Nesse diapasão, é forçoso concluir que também é prescritível a pretensão de ressarcimento exercida pelo TCU com o fim de apurar a ocorrência de prejuízo ao erário e condenar o agente que lhe deu causa. Essa conclusão resulta das razões de decidir utilizadas na paradigmática decisão da Corte Suprema, que delimitaram o sentido e o alcance da ressalva contida no art. 37, § 5.º, da Constituição Federal.
Regras prescricionais aplicáveis
21.	Na situação específica do RE 636.886, que tratou da prescrição da pretensão ressarcitória na fase de execução de julgado do TCU, o STF aplicou as regras de prescrição contidas na Lei de Execução Fiscal (conjugada com os dispositivos pertinentes do Código Tributário Nacional) .
22.	As regras da Lei de Execução Fiscal, no entanto, não se prestam a disciplinar a prescrição da pretensão reparatória do TCU na fase anterior à formação do respectivo título executivo extrajudicial consubstanciado em seu acórdão condenatório.
23.	Ocorre que não há norma legal específica que discipline a prescrição no processo de controle externo, o que faz necessária a utilização da analogia para suprir essa lacuna, buscando-se um sistema normativo já existente que seja mais compatível com as atividades de identificação de dano e de imputação de responsabilidades levadas a efeito pelo TCU.
24.	Aqui defendemos que deva ser aplicado o mesmo marco normativo prescricional tanto para a pretensão punitiva do Tribunal quanto para a sua pretensão de ressarcimento do dano ao erário. Isso se justifica na medida em que o instituto da prescrição busca indicar se ainda é possível ao Tribunal de Contas exercer a apuração e julgamento dos fatos, independentemente do desfecho do processo (imputação de débito ou aplicação de sanções) . Ademais, sob a perspectiva do tempo como vetor da segurança jurídica e da própria prescrição como elemento indissociável do devido processo legal, a fixação de um prazo prescricional também objetiva não comprometer a possibilidade de defesa do responsável. E sua defesa normalmente se refere a fatos em relação aos quais teve participação ou conhecimento, independentemente de, após a apuração, as consequências de sua responsabilidade se situarem no âmbito do ressarcimento ou da sanção.
25.	Cabe pontuar que houve ampla discussão acerca da prescrição da pretensão punitiva no Tribunal, que culminou com a adoção do prazo de dez anos do Código Civil (Acórdão 1441/2016-TCU-Plenário) , em detrimento do regime de prescrição quinquenal da Lei n.º 9.873/1999, o qual então nos parecia mais adequado, conforme expusemos detalhadamente em manifestação exarada nos autos do TC Processo 020.635/2004-9.
26.	Naquela oportunidade, já não vislumbrávamos fundamentos jurídicos sólidos para a adoção do Código Civil como referencial analógico a ser utilizado pelo Tribunal de Contas da União em matéria de prescrição, senão apenas uma aparente escolha conservadora pelo prazo mais dilatado para o exercício da jurisdição de Controle Externo.
27.	Parecia-nos que a opção pelo prazo prescricional quinquenal previsto na Lei n.º 9.873/1999 era a mais consentânea com a atuação estatal de Controle Externo, por dispor expressamente sobre o exercício da ação punitiva pela Administração Pública Federal, direta e indireta, como também por prever o lustro como o prazo para o perecimento do direito de agir da Administração Pública.
28.	Com efeito, embora o controle externo não seja exercido com respaldo no poder de polícia mencionado no art. 1.º do diploma legal supra, a atuação punitiva de ambos apresenta mais similaridades do que diferenças, autorizando o uso da analogia. Uma das semelhanças é a inexistência de partes em ambos os processos administrativos, tanto o punitivo derivado do poder de polícia quanto aquele exercido pelo TCU, nos quais, também, o órgão estatal exerce independentemente de provocação de outrem o direito de perseguir e de punir (jus persequendi e jus puniendi) , aproximando as duas esferas de atuação sobremaneira.
29.	Ademais, observávamos que a Lei n.º 9.873/1999 disciplinava a prescrição em sua integralidade, estabelecendo um prazo geral de 5 anos, incidente sobre todo e qualquer fato que enseja a pretensão punitiva da União, com disposições sobre termo inicial de contagem do prazo, interrupção e suspensão.
30.	De todo modo, o Tribunal perfilhou entendimento diverso, tendo uniformizado sua jurisprudência quanto à prescrição da pretensão punitiva com a adoção do prazo decenal geral do Código Civil (Acórdão 1441/2016-TCU-Plenário) .
31.	No entanto, entendemos que, com o recente reconhecimento da prescritibilidade do débito pelo STF, faz-se necessário revisitar toda a matéria.
32.	Em situações que versavam sobre sanções aplicadas pelo TCU, a prescrição foi discutida pelo STF em julgamentos posteriores ao Acórdão 1441/2016-TCU-Plenário. Houve decisões colegiadas de ambas as turmas do STF no sentido de que a pretensão punitiva no processo de controle externo é regida pela Lei n.º 9.873/1999 (1.ª Turma: MS 32.201, DJe-173, 4/8/2017; 2.ª Turma: MS 35.512-AgR, DJe-135, 19/6/2019 e MS 36.067, DJe-234, 28/10/2019) .
33.	A matéria foi objeto de detalhada análise no MS 32.201. Nesse julgamento, após examinar os fundamentos do Acórdão 1441/2016-TCU-Plenário, o STF manifestou-se em sentido diverso, nos termos da seguinte ementa:
'Direito administrativo. Mandado de segurança. Multas aplicadas pelo TCU. Prescrição da pretensão punitiva. Exame de legalidade.
1. A prescrição da pretensão punitiva do TCU é regulada integralmente pela Lei nº 9.873/1999, seja em razão da interpretação correta e da aplicação direta desta lei, seja por analogia. (...) .'
34.	O critério utilizado pelo STF no exame da prescrição da pretensão punitiva pode ter aplicação mais ampla, para ser utilizado como fonte de integração também no que diz respeito à pretensão reparatória, até que haja a edição de norma específica.
35.	Cabe destacar que o prazo de cinco anos fixado na Lei n.º 9.873/1999 é compatível com a diretriz de que a ação e a execução prescrevem no mesmo prazo (Súmula 150 do STF) , e o prazo quinquenal foi adotado pelo STF para a execução do acórdão condenatório do TCU (RE 636.886) .
36.	Ressalte-se, ainda, que, na ausência de norma em contrário, o princípio da simetria orienta que o Poder Público tenha, para agir, o mesmo prazo que a lei estabelece para a pretensão inversa, ou seja, para quando o Estado é demandado, sendo certo que a pretensão de ressarcimento exercida pelo particular contra o Estado observa o prazo quinquenal fixado pelo Decreto n.º 20.910/1932.
37.	Além disso, a Lei n.º 9.873/1999 apresenta hipóteses detalhadas quanto aos outros aspectos da regulação da prescrição (termo inicial e causas interruptivas) , compatíveis com as peculiaridades do processo de controle externo como um todo (e não apenas quando tal processo se destina à aplicação de sanções) .
38.	No que toca às causas interruptivas, vale ressaltar que, nos julgamentos dos Mandados de Segurança 32.201 e 36.067, o Supremo Tribunal Federal descortinou diversos procedimentos de controle que se enquadrariam analogicamente às hipóteses previstas no art. 2.º da Lei n.º 9.873/1999, a exemplo de lavratura de relatório de auditoria, certamente um ato inequívoco que importa a apuração do fato (art. 2.º, II) , instauração de tomada de contas especial, também um ato inequívoco que importa a apuração do fato (art. 2.º, II) , autuação da TCE no Tribunal, do mesmo modo (art. 2.º, II) , citação do responsável (art. 2.º, I) , e exercício do poder punitivo por meio da prolação de acórdão condenatório (art. 2.º, III) .
39.	Por fim, cumpre transcrever trecho do Voto do Ministro Gilmar Mendes no julgamento do RE 636.886, em que justifica a adoção supletiva do art. 1.º da Lei n.º 9.873/1999 para o deslinde da questão:
'Considerando que a atividade de controle externo, a cargo do Poder Legislativo e auxiliado pelo Tribunal de Contas, é exercida, mutatis mutandis, como poder de polícia administrativa lato sensu, cujo objeto é agir preventiva ou repressivamente em face da ocorrência de ilícito que possa causar ou cause prejuízo ao erário, entendo aplicável o prazo quinquenal punitivo para os casos de ressarcimento aos cofres públicos, salvo em se tratando de fato que também constitua crime, ocasião em que a prescrição reger-se-á pelo prazo previsto na lei penal. Até porque, como garantia fundamental do cidadão fiscalizado, conforme visto, é etapa obrigatória a efetivação do contraditório e da ampla defesa no processo de tomada de contas para que, após o regular processo administrativo, culmine-se com o título executivo extrajudicial que enseje a cobrança judicial visando ao ressarcimento ao erário.'
40.	Isto posto, até que sobrevenha norma específica, entendemos que a adoção do regime previsto na Lei n.º 9.873/1999 apresenta-se como solução adequada para regular a prescrição para a atuação do Tribunal, tanto por observar os parâmetros que preponderam no conjunto de normas do direito público, como por ser, também, a norma que já vem sendo utilizada pelo STF para reger a limitação temporal ao poder sancionador do TCU.
Exame da prescrição no caso concreto
41.	No caso em tela, quanto à possível ocorrência de prescrição da pretensão de ressarcimento e da pretensão punitiva, verifica-se que o primeiro ato inequívoco, que importou na apuração do fato, ocorreu em 4/8/2014, com o início da primeira fase (analítica) da auditoria realizada pelo Denasus com a finalidade de verificar o funcionamento do Complexo Regulador de Iporá (GO) (peça 2, p. 5) . O relatório da referida auditoria foi encaminhado pelo Serviço de Auditoria do Denasus à Secretaria Municipal de Saúde de Iporá/GO, por meio do Ofício/Seaud/GO n.º 350, recebido em 27/8/2014, conforme documento aviso de recebimento à peça 2, p. 25. 
42.	Tendo em vista que a transferência do recurso se deu 3/10/2007, data do fato gerador da irregularidade, computam-se seis anos e 10 meses passados entre a data da ocorrência e o primeiro ato inequívoco que importou na apuração do fato. Desta forma, com base no entendimento arguido no presente parecer, entendemos que se operou a prescrição da pretensão punitiva e ressarcitória na situação sob exame.
43.	Assim, tendo em vista a ocorrência da prescrição no caso concreto, ante a integração da norma do art. 1.º da Lei n.º 9.873/1999, e considerando tratar-se de matéria de ordem pública, que a Lei Orgânica do TCU, seu Regimento Interno e demais normas regulamentares não dispõem sobre as hipóteses para sua identificação e levando em conta, ainda, o disposto no art. 298 do Regimento Interno do TCU, impõe-se a aplicação subsidiária do Código de Processo Civil para a resolução de mérito deste processo de tomada de contas especial.
44.	Diante desse contexto, com as devidas vênias por divergir da Unidade Técnica, esta representante do Ministério Público manifesta-se no sentido de que o Tribunal delibere, em caráter definitivo, pela ocorrência da prescrição da pretensão ressarcitória e punitiva, na forma do art. 487, inciso II, do Código de Processo Civil, dando-se ciência aos responsáveis e órgãos interessados, arquivando-se o presente feito, com fundamento no art. 169, inciso III, do Regimento Interno do TCU."
	É o relatório.

não há.

Procuradora-Geral Cristina Machado da Costa e Silva.

TOMADA DE CONTAS ESPECIAL. RECURSOS TRANSFERIDOS NA MODALIDADE FUNDO A FUNDO. EXECUÇÃO DO OBJETO REGISTRADA PELO DENASUS. INSUBSISTÊNCIA DA IRREGULARIDADE QUE DEU ORIGEM AO PROCESSO. ARQUIVAMENTO DA TCE POR AUSÊNCIA DE PRESSUPOSTOS DE CONSTITUIÇÃO E DESENVOLVIMENTO VÁLIDO E REGULAR.

TOMADA DE CONTAS ESPECIAL (TCE)

Secretaria de Controle Externo de Tomada de Contas Especial (SecexTCE).

Trata-se de tomada de contas especial instaurada pelo Fundo Nacional de Saúde - FNS, inicialmente em desfavor de Lucélia Borges de Abreu Ferreira, Secretária de Saúde do Município de Iporá/GO, no período de 2/9/2005 a 31/12/2008, em razão de possíveis irregularidades na gestão de recursos repassados por meio do Sistema Único de Saúde/SUS ao referido ente federado.
O município foi qualificado pela Portaria GM/MS n° 1.571/2007 a receber recurso financeiro para a implantação do Complexo Regulador da Região Oeste I do Estado de Goiás, que atenderia aos municípios de Iporá, Amorinópolis, Aragarças, Arenópolis, Baliza, Bom Jardim, Diorama, Fazenda Nova, Israelândia, Ivolândia, Jaupaci, Moiporá, Montes Claros de Goiás, Novo Brasil, Palestina de Goiás e Piranhas. Foram realizados dois repasses em 03/10/2007, que totalizaram R$ 76.022,23.
Em 2014, o Departamento Nacional de Saúde - Denasus constatou que os valores federais destinados à implantação do "Complexo Regulador de Iporá/GO" não teriam sido utilizados e permaneceram em conta do ente municipal desde o seu recebimento em 03/10/2007, aplicados no mercado financeiro, o que levou à notificação das autoridades municipais, notadamente da então Secretária de Saúde Lucélia Borges de Abreu Ferreira, para devolução da integralidade daquela quantia. 
A responsável não apresentou qualquer elemento de defesa e o FNS instaurou esta tomada de contas especial. No âmbito do TCU, em termos que essencialmente reproduziram as conclusões da fase interna, a mesma responsável foi citada e, também aqui, permaneceu silente. A Secretaria de Controle Externo de Tomada de Contas Especial - Secex/TCE concluiu pela irregularidade das contas e condenação em débito e multa da ex-gestora municipal, no que foi acompanhada pelo Ministério Público junto ao TCU - MPTCU. 
A Ministra Ana Arraes, que me antecedeu na relatoria deste processo, divergiu dos pareceres e observou que a permanência dos recursos em conta da Secretaria Municipal de Saúde, constatada em 2014, demandaria a verificação dos extratos bancários para avaliação do destino dos valores e, no caso de indevido aproveitamento em benefício do Município de Iporá, a citação do ente federado. Nesses termos o processo seguiu e foi realizada a citação do ente municipal, que também não trouxe aos autos qualquer manifestação. 
Destarte, em última instrução, a Secex/TCE propôs a concessão de novo e improrrogável prazo para devolução dos recursos aos cofres do FNS pelo Município de Iporá/GO. O MPTCU, em substancioso parecer, divergiu para defender a incidência da prescrição, tanto punitiva quanto ressarcitória, com o consequente arquivamento do processo. 
Com as vênias por divergir dos pareceres e louvando a qualidade da análise que apresentou o Ministério Público, considero que inexistem condições de constituição e desenvolvimento válido e regular desta tomada de contas especial.
E essa conclusão remonta à origem das supostas irregularidades.
O Relatório de Auditoria nº 14560 - MS/SGEP/Departamento Nacional de Auditoria do SUS, elaborado em 23/09/2014, apresentou a seguinte constatação (peça 2, p. 6, destaques acrescidos) :
Constatação N°: 332498
Constatação: O município não utilizou os recursos Federais destinados ao Bloco de Financiamento de Gestão do SUS para implantação e/ou implementação do Complexo Regulador. 
Evidência: A Secretaria Municipal de Saúde deixou de utilizar os recursos federais destinados ao Bloco de Financiamento de Gestão do SUS para Implantação e/ou Implementação do Complexo Regulador, no valor de R$ 76.022,23 (setenta e seis mil, vinte e dois reais e vinte e três centavos) , deixando-os aplicados no mercado financeiro deste o seu recebimento 03/10/2007, contrariando os artigos 1° e 2° da Portaria MS/GM n° 2.692, de 16 de novembro de 2011. Ressalta-se que a falta de manifestação da Secretaria Municipal de Saúde ou caso a justificativa não seja acatada, acarretará na proposição de devolução no valor de R$ 76.022,23 (setenta e seis mil, vinte e dois reais e vinte e três centavos) transferidos pelo Ministério da Saúde
Fonte da Evidência: Cópia dos extratos bancários da conta n° 25.135-6 Agência n° 0632-7 do Banco do Brasil S/A. 
Conformidade: Não Conforme 
Acatamento da Justificativa: Não apresentou justificativa
Foi essa constatação que deu origem a esta TCE, que serviu de fundamento fático para exigência do FNS de devolução dos valores, justificou a concordância do controle interno pela irregularidade das contas e ainda o parecer ministerial no mesmo sentido, os dois últimos já em 2017. A mesma ocorrência fundamentou, ainda, as conclusões lançadas pela unidade instrutiva.
Ocorre, contudo, que o próprio relatório de auditoria do Denasus apresenta constatação que afasta o débito reclamado nesta tomada de contas especial. Pela clareza, transcrevo a seguir, com os destaques pertinentes (peça 2, p. 7, destaques acrescidos) :
Constatação N°: 332487 
Constatação: A Secretaria Municipal de Saúde implantou e implementou o Complexo regulador no município com recursos do Tesouro Municipal. 
Evidência: O Gestor utilizou recursos do tesouro municipal para a implantação e/ou implementação do Complexo Regulador conforme análise dos processos de pagamentos de despesas. 
Fonte da Evidência: Processos de pagamentos de despesas realizadas em 2007. 
Conformidade: Conforme
Observe-se que o objeto supostamente não executado com recursos federais, o "Complexo Regulador", foi realizado com recursos do tesouro municipal, segundo registrado pela própria auditoria do Denasus. 
No mesmo relatório, há diversas constatações do Denasus que atestaram a regular operação do "Complexo Regulador", tais como: "O Complexo Regulador possui estrutura física com a distribuição de espaços adequados" (Constatação N°: 332479) , "A unidade possui materiais necessários para o desenvolvimento de suas ações." (Constatação N°: 332489) , "A unidade conta com recursos de informática adequados." (Constatação N°: 332482) , "A unidade funciona 40 horas semanais de segunda a sexta feira." (Constatação N°: 332632) .
É importante distinguir que a situação em exame não trata de transferência voluntária típica, em que a correta aplicação dos recursos exige, além da realização de objeto certo, a execução financeira por meio de conta bancária especificamente aberta para esse fim.
O presente caso compreende recursos do Sistema Único de Saúde transferidos ao município de Iporá/GO mediante a modalidade fundo a fundo, consoante a Portaria GM/MS n° 1.571/2007 (destaques acrescidos) :
Art. 6º  Estabelecer que os recursos orçamentários, objeto desta Portaria, corram por conta do orçamento do Ministério da Saúde, devendo onerar o Programa de Trabalho 10.302.1220.6839.0001 - Fomento ao Desenvolvimento da Gestão Regulação, Controle e Avaliação da Atenção à Saúde.
Parágrafo único.  A transferência dos recursos financeiros, de que trata este artigo será efetuada, Fundo a Fundo aos Estados, Municípios e Distrito Federal, mediante o envio do extrato de homologação aprovado pela Comissão Intergestores Bipartite - CIB, conforme o modelo proposto no Anexo II a esta Portaria.
Nesse cenário, é paradoxal, de um lado, sugerir a devolução dos recursos federais que permaneciam na conta municipal por não terem sido empregados no objeto previsto e, ao mesmo tempo, registrar a execução desse objeto com valores do tesouro local, sobretudo porque nenhuma irregularidade na execução financeira foi apontada pelo Denasus que, ao contrário, registrou que a movimentação financeira estaria "conforme" (peça 2, p. 6) .
No caso em tela, tratando-se de transferências realizadas em 2007, ainda que as conclusões levassem à obrigação de ressarcimento pelo ente municipal, tal se daria para execução de objeto estranho àquele que justificou inicialmente os repasses, eis que o "Complexo Regulador" foi concluído com recursos do próprio município. 
A propósito, os recursos transferidos para a implantação do "Complexo Regulador" integravam o bloco de financiamento de "Gestão do SUS", como previsto no art. 1º, parágrafo único, da referida Portaria GM/MS n° 1.571/2007. Diante da jurisprudência que tem se formado neste Tribunal, notadamente por meio dos Acórdão 1352/2020-TCU-Plenário, relatado pelo Ministro Benjamin Zymler, e 1.144/2021 - 1ª Câmara, por mim relatado, mesmo quando evidenciada a aplicação em bloco de saúde distinto, mas ainda em proveito da comunidade local, a devolução dos recursos pelo ente federado pode ser medida inoportuna. 
Naqueles processos, demonstrou-se que a restituição dos valores ao fundo municipal exigiria a aplicação de acordo com o plano de saúde vigente à época da programação financeira, para atender ao instrumento central de planejamento quadrienal das iniciativas da saúde, consoante dispõem a Lei 8.080/1990 (art. 36) , a Lei Complementar 141/2012 (art. 38) e o Decreto 7.508/2011 (arts. 16-18) . Sem prejuízo das medidas sancionatórias cabíveis, a evidente diferença entre os contextos de saúde pública da época da transferência dos recursos e da data da decisão do TCU demonstraram a impropriedade da obrigação de ressarcimento pelo município ao fundo de saúde local. 
Em se tratando de transferências realizadas em 2007 associadas ao bloco "Gestão do SUS", o presente caso certamente demandaria idêntica ponderação.
Por tudo isso, deixo de acolher a proposta da unidade instrutiva para conceder novo e improrrogável prazo para devolução dos recursos aos cofres do FNS pelo Município de Iporá/GO. Não verifico, desde a origem, indícios de débito que permitam a constituição e o desenvolvimento válido e regular desta tomada de contas especial. Assim, a despeito da ausência de qualquer manifestação do Município de Iporá/GO ou da então Secretária de Saúde Lucélia Borges de Abreu Ferreira, impõe-se arquivar o processo.
	Ante o exposto, VOTO por que seja adotada a minuta de deliberação que apresento a esse colegiado.
TCU, Sala das Sessões, em 4 de maio de 2021.
JORGE OLIVEIRA 
Relator